【裁判字號】    99,訴,428
【裁判日期】    990617
【裁判案由】    營利事業所得稅
【裁判全文】
臺北高等行政法院判決
                                       99年度訴字第428號
                                      99年6月3日辯論終結
原      告  大元營造股份有限公司
代  表  人  甲○○
訴訟代理人  楊矗烽（會計師）
被      告  財政部臺灣省北區國稅局
代  表  人  乙○○○○○○住同上
訴訟代理人  戊○○
上列當事人間營利事業所得稅事件，原告不服財政部中華民國98
年12月21日台財訴字第09800582930 號（案號：第09803630號）
訴願決定，提起行政訴訟，本院判決如下：
    主  文
原告之訴駁回。
訴訟費用由原告負擔。
    事  實  及  理  由
一、事實概要：緣原告民國94年度營利事業所得稅結算申報，列
    報其他損失新臺幣（下同）2,780,575 元，被告原查依書面
    審查暫依申報數核定，嗣經查得本期列報之房屋毀損損失2,
    189,216 元及運輸設備資產報廢損失591,359 元皆非屬當期
    損失，重行核定為0 元。原告不服，申請復查，申經被告復
    查決定以，經就原告提示之南投縣埔里鎮公所94年7 月27日
    證明書等資料查核，原告所有坐落南投縣埔里鎮之房屋，因
    九二一地震毀損，雖於94年間取得房屋全倒證明書，惟仍未
    能提示於災害發生後3 個月內向所轄稽徵機關辦理災害損失
    報備手續之損失清單及是否受有保險賠償等相關帳證文據資
    料供核，且至94年度止仍無課稅所得，原查否准認列並無不
    合等由，駁回其復查之申請。原告不服，提起訴願，遭決定
    駁回，遂提起本件行政訴訟。
二、本件原告主張：
  (一)訴之聲明：
    1.訴願決定、原處分（含復查決定）關於否准房屋毀損損失
      部分均撤銷。
    2.訴訟費用由被告負擔。
  (二)按「固定資產於使用期滿折舊足額後毀滅或廢棄時，其廢料
    售價收入不足預留之殘價者，不足之額得列為當年度之損失
    ，……。固定資產因特定事故未達規定耐用年數而毀滅或廢
    棄者，得提出確實證明文據，以其未折減餘額列為該年度之
    損失，……。」、「凡應歸屬於本年度之費用或損失，除會
    計基礎經核准採用現金收付制者外，應於年度決算時，就估
    列數字以『應付費用』科目列帳，但年度決算時，因特殊情
    形無法確知之費用或損失，得於確知之年度以過期帳費用或
    損失處理。」、「三、災害損失，未依前款規定報經該管稽
    徵機關派員勘查，但能提出確實證據證明其損失屬實者，仍
    應核實認定。」所得稅法第57條、營利事業所得稅查核準則
    （下稱查核準則）第64條及第102 條第3 款分別定有明文。
    次按「所得稅法第57條第2 項所稱『特定事故』，係包括不
    可抗力之災害或不得不汰舊換新等特殊事由。」復為財政部
    61年10月11日台財稅第38717 號函所釋示。
  (三)有關房屋毀損損失部分之爭點：
    被告逕行調整減除其他損失2,780,575 元，包括房屋毀損損
    失2,189,216 元及運輸設備資產報廢損失591,359 元，其中
    有關房屋毀損損失部分其爭點如下：
    1.災害損失是否須事前報經該管稽徵機關派員勘查？
    2.若該災害損失不須事前核備，其損失認列年度為發生年度
      或取具證明年度？
    3.損失認列年度得否依主管機關出具證明年度或依特別法規
      定認列？
    4.有關房屋折舊費用之計算及房屋毀損是否受有保險賠償之
      舉證？
  (四)特別災害損失不須事前報經該管稽徵機關派員勘查：
    1.九二一地震之房屋災害損失之認定，係由公部門主動會勘
      協助受災戶辦理，並無課以人民自行報備及申辦房屋消滅
      登記之義務查九二一地震後，政府為有效、迅速推動震災
      災後重建工作，以重建城鄉、復興產業、恢復家園，特制
      定「九二一震災重建暫行條例」（下稱重建暫行條例）。
      該條例第10條：「災區建築物經拆除後，所有權人未於規
      定期間申辦消滅登記者，直轄市、縣（市）政府得列冊敘
      明原因，囑託登記機關辦理建物消滅登記。」另依財政部
      88年10月1 日台財稅字第881948036 號函發布之「稽徵機
      關辦理九二一集集大震災害損失之會勘及認定作業要點」
      第8 點「營利事業所得稅災害損失金額之認定，依左列規
      定辦理：（一）各地區國稅局於會勘時，應主動拍照存證
      並輔導營利事業於災害發生後3 個月內，檢具損失清單及
      證明文件，向所轄稽徵機關辦理災害損失報備手續。……
       」 從前揭法令觀之，九二一地震房屋災害損失之認定，
      係由公部門主動會勘協助受災戶辦理，並無課以人民自行
      報備及申辦房屋消滅登記之義務。本件原告系爭房屋遭逢
      毀損，由政府囑託辦理建物消滅登記，並經南投縣埔里鎮
      公所於94年出具房屋全倒證明書（鈞院卷第25頁證據一）
      ，原告依證明書日期列報毀損損失應為適法。
    2.固定資產未達耐用年數而毀滅或廢棄，不以事前核備為損
      失認列要件查首揭查核準則第102 條第3 款「三、災害損
      失，未依前款規定報經該管稽徵機關派員勘查，但能提出
      確實證據證明其損失屬實者，仍應核實認定。」災害損失
      不以事前核備為認列要件，法已有明文。復按94年12月30
      日修正發布查核準則第95條第11款「固定資產因特定事故
      未達規定耐用年數而毀滅或廢棄者，得提出確實證明文件
      ，其無證明文件者，除公開發行股票之公司，可依會計師
      查核簽證報告核實認定者外，應於事前報請稽徵機關核備
      ，以其未折減餘額列為該年度之損失。但有廢料售價之收
      入者，應將售價作為收益。」刪除公開發行股票之公司須
      事前報請稽徵機關核備之規定。另財政部97年11月12日台
      財稅字第09704548630 號令「修正營利事業固定資產未達
      規定耐用年數報廢及商品報廢等報廢損失之規定。主旨：
      一、自辦理97年度營利事業所得稅結算申報起，凡營利事
      業（不限於公開發行股票之公司）之固定資產因未達規定
      耐用年數而毀滅或廢棄，及商品或原料、物料、在製品等
      因過期、變質、破損等而報廢，於依營利事業所得稅查核
      準則第95條第11款及第101 條之1 第1 款、第2 款規定列
      報報廢損失時，均可依會計師所得稅查核簽證申報報告核
      實認定之。二、營利事業固定資產因特定事故未達規定耐
      用年數而毀滅或廢棄者，得提出經事業主管機關監毀並出
      具載有監毀固定資產品名、數量及金額之證明文件，核實
      認定報廢損失。」從前揭法令與時俱進歷程觀之，可得出
      固定資產未達耐用年數而毀滅或廢棄，其損失之認列，不
      應以事前核備為認列要件，而增加法律所無之限制，雖該
      函釋放寬非公開發行股票之公司得自辦理97年度營利事業
      所得稅結算申報起適用，惟前揭重建暫行條例及「稽徵機
      關辦理九二一集集大震災害損失之會勘及認定作業要點」
      ，係規定災害損失之認定由公部門主動會勘協助受災戶辦
      理，並無課以人民自行報備及申辦房屋消滅登記之義務，
      依特別法優於普通法之法理，及查核準則第102 條第3 款
      規定，房屋災害損失自應不以事前核備為損失認列要件。
  (五)九二一震災未受保險賠償部分，得於有課稅所得之年度起5
    年內攤列為費用或損失：
    1.按「營利事業因震災遭受之損失，未受保險賠償部分，得
      於有課稅所得之年度起5 年內攤列為費用或損失。」為民
      國89年2 月3 日公布，95年2 月4 日廢止之「九二一震災
      重建暫行條例」第43條所明定。揆其立法意旨為「營利事
      業遭受損失金額鉅大者，當年度容或無法完全承擔，爰規
      定得於有課稅所得之年度起五年內攤列為費用或損失，以
      符實際。」（鈞院卷第27頁證據二），查人民依法律之規
      定，或經由國家機關根據法律所為之要求，應為特定之作
      為、容忍或不作為時，即成立義務，法律規定一般使用「
      應」、「不得」，惟若法律規定人民「得」為如何之行為
      ，核屬人民之權利，而非其義務。至若法律規定行政機關
      有行為或不行為之義務，亦使用「應」、「不得」之用語
      ，若法律規定行政機關在一定情況「得」為如何之行為，
      則為法律授權行政機關為裁量，惟行政機關行使裁量，仍
      應遵循法律授權之目的及有關法律之界限。本件原告系爭
      房屋遭逢毀損，因未取得滅失證明，且因重建暫行條例於
      89 年2月3 日公布，依前揭條文規定容許營利事業得於有
      課稅所得之年度起五年內攤列為費用或損失，原告因該條
      例於95年2 月4 日廢止，且於94年取得房屋全倒證明書，
      而原告於九二一地震後迄至94年度未有課稅所得，爰於94
      年度認列損失，與法並無不合。又查重建暫行條例為所得
      稅法之特別法，依特別法優於普通法之法理，自應優先適
      用重建暫行條例之規定。
    2.再者，房屋毀損損失係遭受九二一地震致房屋全倒，因不
      可抗力災害之特定事故未達規定耐用年數而毀滅，原告於
      94年度取得鎮公所出具之證明書，依前揭所得稅法、查核
      準則及財政部函釋規定，本應於取得證明書年度列帳，即
      便94年度以其為過期帳費用或損失處理，則帳列金額2,90
      0,000 元，申報時帳外調整剔除以前年度未提列折舊金額
      710,784 元後，以未折減餘額2,189,216 元申報其他損失
      ，於法並無不合。又損失認列年度稅法並不全採損失發生
      年度認列，如查核準則第94條呆帳損失之「其屬逾期二年
      ，經債權人催收，未能收取本金或利息者，應取具郵政事
      業已送達之存證函或向法院訴追之催收證明。」及第99條
      投資損失「投資損失應有被投資事業之減資或清算證明文
      件。」均係採取得損失證明年度為認列年度，被告採損失
      發生年度認列，容有誤解。
    3.有關帳外調整剔除以前年度未提列折舊之計算：
      系爭南投縣埔里鎮之房屋，原告於81年7 月購入，購入總
      價款12,000,000元，其中土地款9,100,000 元，房屋款2,
      900,000 元，如買賣契約書及所有權狀（鈞院卷第27頁證
      據三），原告取得後房屋部分未按年提列折舊，因地震全
      倒，於94年以未折減餘額2,900,000 元認列損失，申報時
      帳外調整剔除以前年度未提列折舊金額710,784 元後，以
      未折減餘額2,189,216 元申報其他損失，而帳外調整剔除
      以前年度未提列折舊之計算，係按取得成本2,900,000 元
      ÷（耐用年數50＋1 ）×已耗年數12.5年（即94－82＋0.
      5 ）而得，參財政部72年4 月6 日台財稅第32198 號函：
      「營利事業之固定資產，以往年度未依規定提列折舊，如
      應提列折舊之年度並未發生虧損，稽徵機關亦未於當年度
      糾正補列者，於出售該項資產計算財產交易損益時，可逕
      按帳載數計算，免予調整補列以往年度少列之折舊。」、
      73年12月28日台財稅第65660 號函：「營利事業之固定資
      產，以往年度未依規定提列折舊，如應提列折舊之年度非
      在核准免稅期間，亦未發生虧損，稽徵機關復未依查核準
      則第95條第2 款規定予以調整補列者，其帳載未折減餘額
      ，得於該項資產達到規定年限之次年起，依所得稅法第55
      條規定以原折舊率繼續折舊，至折足為止。」、75年10
      月13日台財稅第7566686 號函：「公司以往年度係依擴大
      書面審核營利事業所得稅結算申報案件實施要點申報營利
      事業所得稅，未曾就各損益科目自行依稅法規定調整，其
      未提列折舊之資產，於出售時，應依法補提折舊後，再憑
      計算該財產交易損益。」意旨，原告申報時帳外調整剔除
      以前年度未提列折舊金額710,784 元後，以未折減餘額2,
      189,216 元申報其他損失，於法並無不合。
  (六)有關房屋折舊費用之計算及房屋毀損是否受有保險賠償之舉
    證：
    1.被告復查決定以「申請人所有坐落南投縣埔里鎮之房屋，
      因九二一地震毀損，雖於94年間取得房屋全倒證明書，惟
      仍未能提示於災害發生後3 個月內向所轄稽徵機關辦理災
      害損失報備手續之損失清單及是否受有保險賠償等相關帳
      證文據資料供核，且至94年度止仍無課稅所得，原查否准
      認列並無不合。」訴願駁回理由變更為：「雖提示南投縣
      埔里鎮公所94年7 月27日證明書證明其所有坐落南投縣埔
      里鎮之房屋確因遭九二一地震致房屋全倒，惟經原處分機
      關通知訴願人及其受任人提示系爭房屋取得年度（81年度
      ）起至94年度之各年度財產目錄及各年度折舊費用之相關
      帳簿憑證資料供核，並說明折舊費用之計算式及系爭房屋
      毀損是否受有保險賠償等，僅提示91年至93年資產負債表
      及93年度財產目錄等部分資料，未能提出相關帳簿憑證等
      確實證明文據供核，尚難就其訴願主張勾稽審酌。至訴願
      人主張原處分機關所諭提示年度財產目錄及相關帳證逾稅
      法保管憑證期限5 年之認定，……，即無足採。」。
    2.以「未能提示於災害發生後3 個月內辦理災害損失報備手
      續之損失清單」否准認列，有違誠實信用原則及行政自我
      拘束原則依財政部88年10月1 日台財稅字第881948036 號
      函發布之「稽徵機關辦理九二一集集大震災害損失之會勘
      及認定作業要點」第1 點：「為統一稅捐稽徵機關辦理九
      二一集集大震災害損失之會勘及認定作業，特訂定本要點
      。」、第2 點：「受災地區受災戶之災害損失，應由所轄
      國稅局會同稅捐稽徵處主動派員聯合勘查，必要時可邀請
      村（里）長或村（里）幹事協助勘查。勘查時應攜帶照相
      機拍照存證，除將勘查結果詳細記載於勘查紀錄表外，應
      記載受災戶之連繫地址、電話，俾供稽徵機關事後核發房
      屋稅地價稅減免通知及所得稅災害損失證明。」、第3 點
      ：「各地區國稅局會同稅捐稽徵處派員聯合勘查時，應就
      受災地區房屋稅稅籍逐屋勘查，房屋全倒或損毀不堪使用
      或經建管機關鑑定結構無法補強等受災情形，應由勘查人
      員詳細記載，並依所得稅法第17條、第35條、房屋稅條例
      第15條及土地稅減免規則第12條規定，核發災害損失證明
      並核定減免各項稅捐。」、第8 點：「營利事業所得稅災
      害損失金額之認定，依左列規定辦理：（一）各地區國稅
      局於會勘時，應主動拍照存證並輔導營利事業於災害發生
      後三個月內，檢具損失清單及證明文件，向所轄稽徵機關
      辦理災害損失報備手續。（二）營利事業申報之災害損失
      ，受有保險賠償部分，不得列為費用或損失；其未受保險
      賠償部分，應依左列規定認定：1.固定資產（如建築物、
      機械及器具設備等）遭受災害全部滅失或損毀不堪使用無
      殘餘價值者，應按該項資產帳面未折減餘額計算認定；其
      一部分遭受災害損壞仍得修復者，應按該損壞部分所占該
      項資產之比例，依帳面未折減餘額計算認定。……」前揭
      要點為財政部為規範機關內部秩序及運作，統一稅捐稽徵
      機關辦理九二一集集大震災害損失之會勘及認定作業，所
      發布之行政規則。該要點基於體恤地震受災戶遭逢巨變，
      生命身體尚且發生死亡及損傷下，若課災民就其財產之災
      害損失有報備之義務，有違民主國家行政以保障人民權益
      ，提高行政效能之目的，故財政部於該要點規範災害損失
      之會勘及認定作業，「應」由所轄國稅局會同稅捐稽徵處
      主動派員聯合勘查；「應」就受災地區房屋稅稅籍逐屋勘
      查；「應」由勘查人員詳細記載，並核發災害損失證明並
      核定減免各項稅捐；會勘時「應」主動拍照存證並輔導營
      利事業於災害發生後3 個月內，檢具損失清單及證明文件
      ，向所轄稽徵機關辦理災害損失報備手續等等，均係課稽
      徵機關有「應」作為之義務，原告房屋全倒未經所轄國稅
      局輔導辦理災害損失報備手續，而於94年度經鎮公所核發
      房屋全倒證明書，惟被告機關以原告「未能提示於災害發
      生後3 個月內辦理災害損失報備手續之損失清單」否准認
      列系爭房屋災損，實有違誠實信用原則及行政自我拘束原
      則。
    3.以「未能提示是否受有保險賠償等相關帳證文據資料供核
      」否准認列，有違舉證責任分配之法則：
      (1)所得稅法第35條：「凡遭受不可抗力之災害損失受有保
        險賠償部份，不得列為費用或損失。」反面解釋，未受
        有保險賠償部份，即得列為費用或損失，至於「若未能
        提示未受有保險賠償之帳證文據資料供核」，所得稅法
        第35條並未規定不得列為費用或損失，因此有無受有保
        險賠償部份及有關證據之證明力如何，乃屬事實認定問
        題，被告機關如主張原告受有保險賠償者，應就其事實
        負舉證責任，若僅以「未能提示是否受有保險賠償等相
        關帳證文據資料供核」否准認列，顯然與法有違。
      (2)按民法第881 條：「抵押權除法律另有規定外，因抵押
        物滅失而消滅。但抵押人因滅失得受賠償或其他利益者
        ，不在此限。抵押權人對於前項抵押人所得行使之賠償
        或其他請求權有權利質權，其次序與原抵押權同。給付
        義務人因故意或重大過失向抵押人為給付者，對於抵押
        權人不生效力。抵押物因毀損而得受之賠償或其他利益
        ，準用前三項之規定。」依通常經驗法則，房屋向金融
        機構抵押融資，金融機構為轉嫁其融資風險，通常會要
        求借款人就擔保物辦理財產保險，保險費用由借款人負
        擔，如擔保物發生保險事故遭受損害，借款人享有保險
        賠償請求權，但抵押權人依前揭民法第881 條規定，得
        追及抵押物所受賠償。系爭房屋於毀損前並無設定抵押
        權，故依通常經驗法則，系爭房屋應無辦理財產保險，
        保險法第13條第2 項：「財產保險，包括火災保險、海
        上保險、陸空保險、責任保險、保證保險及經主管機關
        核准之其他保險。」一般未辦理火災保險之房屋，更遑
        論辦理地震險，故系爭房屋未投保地震險，自不可能因
        地震而受有保險賠償。如以「未能提示是否受有保險賠
        償等相關帳證文據資料供核」否准認列，則有違舉證責
        任分配之法則。
    4.以「至94年度止仍無課稅所得」否准認列，增加法律所無
      之規定：
      查「九二一震災重建暫行條例」第43條所定「營利事業因
      震災遭受之損失，未受保險賠償部分，得於有課稅所得之
      年度起5 年內攤列為費用或損失。」揆其立法意旨為「營
      利事業遭受損失金額鉅大者，當年度容或無法完全承擔，
      爰規定得於有課稅所得之年度起5 年內攤列為費用或損失
      ，以符實際。」且法條規定人民「得」為如何之行為，核
      屬人民之權利，而非其義務。本件原告系爭房屋遭逢毀損
      ，因未取得滅失證明，且因重建暫行條例於89年2 月3 日
      公布，依前揭條文規定容許營利事業得於有課稅所得之年
      度起五年內攤列為費用或損失，原告因該條例於95年2 月
      4 日廢止，且於94年取得房屋全倒證明書，而原告於九二
      一地震後迄至94年度未有課稅所得，爰於94年度認列損失
      ，與法並無不合。被告竟以原告「至94年度止仍無課稅所
      得」否准認列，增加法律所無之「有所得始得認列損失」
      之規定，與法自屬未合。
    5.被告以未能提示系爭房屋取得年度（81年度）起至94年度
      之各年度財產自錄及各年度折舊費用之相關帳簿憑證資料
      供核，率而決定駁回，惟查系爭房屋自取得後至認列損失
      前並未提列折舊，原告前於訴願補充理由檢附91年至93年
      資產負債表及93年財產目錄，其房屋及建築帳列成本均為
      81年原始取得成本2,900,000 元，累計折舊均為0 元（鈞
      院卷第33頁證據四），已足堪證明未提列折舊。加以94年
      度營所稅申報，原告已就以前年度未提列折舊金額710,78
      4 元，帳外調整剔除，而以調整後未折減餘額2,189,216
      元申報其他損失，被告自可本於職權依原告歷年營所稅申
      報書所附資產負債表及財產目錄查證，惟被告捨此而不為
      ，大談舉證責任及協力義務，置愛心查稅及行政行為應以
      提高行政效能，增進人民對行政之信賴流於口號。
  (七)被告及其上級機關財政部為行為時稅捐稽徵及金融保險主管
    機關，擁有廣泛及龐大的行政資源，原告系爭房屋已提列若
    干折舊及是否受有地震保險賠償，當不難查證。依行政程序
    法第36條及第37條規定，被告怠於履行職權調查義務，其駁
    回決定自屬違法。
三、被告則以：
  (一)訴之聲明：
    1.駁回原告之訴。
    2.訴訟費用由原告負擔。
  (二)按「營利事業所得之計算，以其本年度收入總額減除各項成
    本費用、損失及稅捐後之純益額為所得額。」「固定資產於
    使用期滿折舊足額後，毀滅或廢棄時，其廢料售價收入不足
    預留之殘價者，不足之額得列為當年度之損失。其超過預留
    之殘價者，超過之額應列為當年度之收益。固定資產因特定
    事故，未達規定耐用年數而毀滅或廢棄者，得提出確實證明
    文據，以其未折減餘額列為該年度之損失。」「營利事業因
    震災遭受之損失，未受保險賠償部分，得於有課稅所得之年
    度起5 年內攤列為費用或損失。」分別為行為時所得稅法第
    24條第1 項、第57條第1 項、第2 項前段及行為時九二一震
    災重建暫行條例第43條所明定。次按「凡應歸屬本年度之費
    用或損失，除會計基礎經核准採用現金收付制者外，應於年
    度決算時，就估列數字以『應付費用』科目列帳，但年度決
    算時，因特殊情形無法確知之費用或損失，得於確知之年度
    以過期帳費用或損失處理。」「一、凡遭受地震、風災、水
    災、火災、旱災、蟲災及戰禍等不可抗力之災害損失，受有
    保險賠償部分，不得列為費用或損失。二、前款災害損失…
    …應於事實發生後之次日起15日內，檢具清單及證明文件報
    請該管稽徵機關派員勘查……（二）建築物、機械、飛機、
    舟車、器具遭受災害全部滅失者，按該項資產帳面未折減餘
    額計算，列為當年度損失。」為查核準則第64條及第102 條
    第1 項、第2 項第2 款所規定。又「當事人主張事實須負舉
    證責任。倘其所提出之證據不足為主張事實之證明，自不能
    認其主張之事實為真實。」改制前行政法院36年度判字第16
    號著有判例。「營利事業所得稅災害損失金額之認定，依左
    列規定辦理……營利事業於災害發生後3 個月內，檢具損失
    清單及證明文件，向所轄稽徵機關辦理災害損失報備手續。
    」為財政部88年10月1 日台財稅第88194803 6號函附「稽徵
    機關辦理九二一集集大震災害損失之會勘及認定作業要點」
    所明釋。
  (三)按所得稅法第57條第2 項前段規定，固定資產因特定事故，
    未達規定耐用年數而毀滅或廢棄者，得提出確實證明文據，
    以其未折減餘額列為該年度之損失。本件原告雖提示南投縣
    埔里鎮公所94年7 月27日證明書（詳原處分卷第103 頁）證
    明其所有坐落南投縣埔里鎮之房屋確因遭九二一地震致房屋
    全倒，惟經被告通知原告及其受任人提示系爭房屋取得年度
    （81年度）起至94年度之各年度財產目錄及各年度折舊費用
    之相關帳簿憑證資料供核，並說明折舊費用之計算式及系爭
    房屋毀損是否受有保險賠償等（詳原處分卷第207 至209 頁
    ），僅提示91年至93年資產負債表及93年度財產目錄等部分
    資料，迄未能提示相關帳簿憑證等資料供核，尚難就其主張
    勾稽審酌，原告無其他具體新事證，所訴尚無足採據，被告
    否准認列其他損失，並無不合，本件原處分請予維持。綜上
    論述：原核定及所為復查、訴願決定並無違誤，請准如答辯
    之聲明判決。
四、經查：
  (一)按行為時所得稅法第24條第1 項：「營利事業所得之計算，
    以其本年度收入總額減除各項成本費用、損失及稅捐後之純
    益額為所得額。」；第57條第1 項及第2 項前段：「固定資
    產於使用期滿折舊足額後，毀滅或廢棄時，其廢料售價收入
    不足預留之殘價者，不足之額得列為當年度之損失。其超過
    預留之殘價者，超過之額應列為當年度之收益。固定資產因
    特定事故，未達規定耐用年數而毀滅或廢棄者，得提出確實
    證明文據，以其未折減餘額列為該年度之損失。」次按行為
    時九二一震災重建暫行條例（按已於95年2 月4 日廢止）第
    2 條：「災後重建工作，依本條例之規定；本條例未規定者
    ，適用其他法律之規定。但其他法律規定較本條例更有利災
    後重建者，適用最有利之法律。」；第43條：「營利事業因
    震災遭受之損失，未受保險賠償部分，得於有課稅所得之年
    度起5 年內攤列為費用或損失。」。再按查核準則第64條：
    「凡應歸屬本年度之費用或損失，除會計基礎經核准採用現
    金收付制者外，應於年度決算時，就估列數字以『應付費用
    』科目列帳，但年度決算時，因特殊情形無法確知之費用或
    損失，得於確知之年度以過期帳費用或損失處理。」；第10
    2 條第1 項、第2 項第2 款：「一、凡遭受地震、風災、水
    災、火災、旱災、蟲災及戰禍等不可抗力之災害損失，受有
    保險賠償部分，不得列為費用或損失。二、前款災害損失…
    …應於事實發生後之次日起15日內，檢具清單及證明文件報
    請該管稽徵機關派員勘查……（二）建築物、機械、飛機、
    舟車、器具遭受災害全部滅失者，按該項資產帳面未折減餘
    額計算，列為當年度損失。」。又按財政部88年10月1 日台
    財稅第881948036 號函：「稽徵機關辦理九二一集集大震災
    害損失之會勘及認定作業要點」：「營利事業所得稅災害損
    失金額之認定，依左列規定辦理……營利事業於災害發生後
    3 個月內，檢具損失清單及證明文件，向所轄稽徵機關辦理
    災害損失報備手續。」。
  (二)查原告94年度營利事業所得稅結算申報，原自行申報課稅所
    得額為-3,423,952元，經被告核定結果課稅所得額為-643,3
    77元，此稽之核定通知書即明，即不論原告自行申報或被告
    核定結果，均無應納稅額。惟94年度核定結果，部分項目將
    影響於後續年度之核課，本件即因原告於95年度營利事業所
    得稅結算申報時，主張依所得稅法第39條但書規定，將前5
    年經核定之虧損額自95年度純益中扣除（見原處分卷第91頁
    附被告95年度營利事業所得稅申報核定通知書調整法令及依
    據說明書所載），因而有爭執94年度認列災害損失金額之訴
    訟利益，首予指明。
  (三)本件原告提示南投縣埔里鎮公所94年7 月27日證明書（見原
    處分書第84頁）證明其所有坐落南投縣埔里鎮之房屋確因遭
    九二一地震致房屋全倒，主張公部門未予主動勘災致其遲至
    94年始取得證明書，自得依證明書取得日期列報損失云云。
    惟查，系爭房屋依前開證明書既係於九二一大地震中全倒，
    且經南投縣政府稅務局埔里分局於90年間註銷稅籍，此有房
    屋課稅現值核計表附於原處分卷第83頁，及有該分局99年5
    月14日投埔稅二字第0991005180號函附於本院卷第101 頁可
    憑，足認系爭房屋確係於九二一大地震所發生之88年間全倒
    毀損。系爭房屋既係於九二一大地震全倒產生損失，則關於
    得否予以認列之爭議，依其性質自應適用行為時九二一震災
    重建暫行條例之特別規定；惟依該條例第2 條規定，倘為該
    條例所未規定者，則適用其他法律之規定。再查，依前揭行
    為時所得稅法第57條第1 項及第2 項前段：「固定資產於使
    用期滿折舊足額後，毀滅或廢棄時，其廢料售價收入不足預
    留之殘價者，不足之額得列為當年度之損失。其超過預留之
    殘價者，超過之額應列為當年度之收益。固定資產因特定事
    故，未達規定耐用年數而毀滅或廢棄者，得提出確實證明文
    據，以其未折減餘額列為該年度之損失。」，及行為時九二
    一震災重建暫行條例第43條：「營利事業因震災遭受之損失
    ，未受保險賠償部分，得於有課稅所得之年度起5 年內攤列
    為費用或損失。」，是系爭房屋因九二一大地震致其未達規
    定耐用年數即毀滅，其未受保險賠償部分固得以其未折減餘
    額於有課稅所得之年度起5 年內攤列為費用或損失，惟原告
    94年度營利事業所得稅結算，不論依其自行申報數或被告核
    定數均無課稅所得額，自不得准其攤列損失。原告雖舉呆帳
    損失為例，主張稅法對於損失認列年度並不全採損失發生年
    度認列，故本件得於取得證明書之94年度認列；又指稱上開
    第43條規定「得於有課稅所得之年度起5 年內攤列為費用或
    損失」，意謂被告進行核定時具有裁量權，原告自九二一地
    震後迄至94年度未有課稅所得，自得於94年度認列損失云云
    ，惟此與前開行為時九二一震災重建暫行條例第43條之規定
    顯然未合，難以成立。
五、從而，原處分於法並無違誤，訴願決定予以維持，核無不合
    。原告訴請撤銷，為無理由，應予駁回。
六、本件事證已明，兩造其餘攻擊防禦方法均於本件判斷不生影
    響，爰不一一贅述，併此敘明。
據上論結，本件原告之訴為無理由，爰依行政訴訟法第98條第1
項前段，判決如主文。
中    華    民    國    99    年     6    月    17    日
                       臺北高等行政法院第四庭
                               審判長法  官  黃  本  仁
                                     法  官  陳  秀  
                                     法  官  李  玉  卿
上為正本係照原本作成。
如不服本判決，應於送達後20日內，向本院提出上訴狀並表明上
訴理由，如於本判決宣示後送達前提起上訴者，應於判決送達後
20日內補提上訴理由書（須按他造人數附繕本）。
中    華    民    國    99    年     6    月    17    日
                                     書記官  陳  又  慈

司法院資訊處製作；財團法人民間司法改革基金會備份。
